【裁判字號】    96,簡上,87
【裁判日期】    970123
【裁判案由】    清償借款等
【裁判全文】
臺灣嘉義地方法院民事判決              96年度簡上字第87號
上  訴  人  丁○○
訴訟代理人  丙○○
被  上訴人  甲○○
上列當事人間請求清償借款等事件，上訴人對於民國96年7月4日
本院嘉義簡易庭96年度嘉簡字第467號第一審判決提起上訴，本
院於民國97年1月9日言詞辯論終結，判決如下：
  主  文
原判決關於駁回上訴人後開第二項之訴部分及該部分訴訟費用之
裁判均廢棄。
被上訴人應給付上訴人新臺幣貳拾肆萬貳仟貳佰伍拾元。
其餘上訴駁回。
第一審及第二審訴訟費用由上訴人負擔三分之一，餘由被上訴人
負擔。
  事實及理由
一上訴人起訴主張：被上訴人於民國82年6月18日，向上訴人借
  款新臺幣（下同）80,000元，上訴人即於同日匯款80,000元至
  訴外人即被上訴人之前妻朱惠哲帳戶內，詎被上訴人拒不返還
  借款。又上訴人於82年11月間，簽發交付票號QA0000000號、Q
  A0000000號，金額各150,000元、98,000元，票載發票日均為
  83年1月10日之支票各1紙（下分別稱系爭9909號、9908號支票
  ）予被上訴人，請被上訴人幫忙調借現金，然被上訴人遲未交
  付調得款項，經上訴人催討，被上訴人始寄票號00000000，票
  面金額169,000元支票1紙（下稱系爭1568號支票）給上訴人，
  系爭1568號支票經提示亦因存款不足而遭退票。綜上，請求被
  上訴人給付328,000元。原審判決上訴人敗訴，上訴人提起上
  訴，並於本院補稱：上訴人並未向被上訴人借款，又上訴人於
  82年11月初交付系爭9909號、9908號支票予被上訴人，要被上
  訴人幫上訴人借款，上訴人於支票到期前詢問被上訴人，被上
  訴人表示其挪用借得款項，才寄系爭1568號支票給上訴人。爰
  依借貸法律關係，請求被上訴人返還借款80,000元；依契約法
  律關係，請求被上訴人交付支票調借款項248,000元。上訴聲
  明：(一)原判決廢棄。(二)被上訴人應給付上訴人328,000元。
二被上訴人則以：上訴人匯款80,000元係為清償之前向被上訴人
  借貸之款項，非被上訴人向上訴人借款。又上訴人駕車到高雄
  交付系爭9909號、9908號支票給被上訴人，要被上訴人幫其調
  借款項，被上訴人已將借得現金交付上訴人。被上訴人之客戶
  交付系爭1568號支票予被上訴人，以支付貨款，上訴人向被上
  訴人借系爭1568號支票再向他人借錢。上訴人因此糾紛對被上
  訴人提出刑事告訴，已經為不起訴處分確定等語置辯。原審判
  決上訴人敗訴，被上訴人於本院補稱：上訴人於82年間，向被
  上訴人借錢，上訴人匯款80,000元係為清償借款。被上訴人持
  系爭9909號、9908號支票以自己名義借得款項後，已將款項交
  給上訴人。上訴人於82年底表示沒錢，並向被上訴人借系爭15
  68號支票等語。答辯聲明：上訴駁回。
三下列事項為兩造所不爭執，並有匯款回條聯、系爭1568號支票
  暨退票理由單、合作金庫商業銀行臺中分行96年10月19合金中
  存字第0960005724號函暨檢附之支票影本2紙在卷可稽，應堪
  認定。
  (一)上訴人於82年6月18日，匯款80,000元至訴外人即被上訴人
    之前妻朱惠哲帳戶內。
  (二)上訴人簽發交付金額各150,000元、98,000元，票載發票日
    均為83年1月10日之系爭9909號、9908號支票予被上訴人，
    請被上訴人幫忙調借現金。
  (三)被上訴人於系爭9909號支票背書，訴外人即被上訴人之前妻
    朱惠哲於系爭9908號支票背書，系爭9909號、9908號支票於
    83年1月10日經第三人帳戶提示兌現。
  (四)被上訴人將票面金額169,000元之系爭1568號支票寄給上訴
    人，經上訴人於系爭1568號支票背書後，持向訴外人黃清新
    調借現金，系爭1568號支票經提示因存款不足而遭退票。
四兩造爭執事項：
  (一)被上訴人有無向上訴人借款80,000元？上訴人依借貸法律關
    係，請求被上訴人給付80,000元，有無理由？
  (二)被上訴人有無將系爭9909號、9908號支票所調借之款項交予
    上訴人？上訴人依契約關係，請求被上訴人給付248,000元
    ，有無理由？
五本院就上開爭點，論述如下：
  (一)被上訴人有無向上訴人借款80,000元？上訴人依借貸法律關
    係，請求被上訴人給付80,000元，有無理由？
  1.按當事人本於消費借貸法律關係，請求返還借款，須舉證證
    明兩造係本於借貸之意思表示合致而交付金錢，而交付金錢
    之原因多端，或為買賣，或為贈與，或為其他之法律關係而
    為交付，非謂一有金錢之交付，即得推論授受金錢之雙方即
    成立消費借貸關係，是倘僅證明有金錢之交付，未能證明借
    貸意思表示互相一致者，尚不能認有金錢借貸之法律關係存
    在（最高法院91年度臺上字第126號、92年度臺上字第557號
    判決要旨參照）。又按請求履行債務之訴，除被告自認原告
    所主張債權發生原因之事實外，應先由原告就其主張此項事
    實，負舉證之責任，必須證明其為真實後，被告於其抗辯事
    實，始應負證明之責任，此為舉證責任分擔之原則。若主張
    權利之原告不能舉證以證實自己主張之事實為真實，則被告
    就其抗辯事實即令不能舉證，或其所舉證據尚有疵累，亦應
    駁回原告之請求（最高法院17年上字第917號判例要旨參照
    ）。
  2.上訴人主張：被上訴人於82年6月18日，向上訴人借款80,00
    0元乙節，為被上訴人所否認，參諸前揭說明，自應由上訴
    人就此事實負舉證責任。經查，上訴人於82年6月18日，匯
    款80,000元至訴外人即被上訴人之前妻朱惠哲帳戶內之事實
    ，固如前述。然匯款交付金錢之原因多端，不一而足，自難
    單憑金錢之交付，即推認兩造間有借貸關係存在。至上訴人
    雖提出其於合作金庫開設帳戶存摺節本，主張其至81年間每
    月均有數10萬元存款，不需向被上訴人借款，以證明該80,0
    00元匯款並非清償向被上訴人所借款項。然上訴人確曾請被
    上訴人幫忙向他人調借現金，已如前述，是上訴人辯稱無向
    被上訴人借款之必要，實有所疑。況上訴人並未提出其他證
    據證明兩造間確有借貸80,000元之意思表示合致，則依首揭
    說明，縱被上訴人抗辯該80,000元匯款係清償借款之事實不
    能舉證，亦難逕認上訴人所主張借貸意思合致之事實。從而
    ，上訴人既無法證明兩造成立借貸法律關係，則上訴人依借
    貸法律關係，請求被上訴人返還80,000元，自屬無據。
  (二)被上訴人有無將系爭9909號、9908號支票所調借之款項交予
    上訴人？上訴人依契約關係，請求被上訴人給付248,000元
    ，有無理由？
  1.經查，上訴人簽發交付系爭9909號、9908號支票予被上訴人
    ，請被上訴人幫忙調借現金，被上訴人於系爭9909號支票背
    書，訴外人即被上訴人之前妻朱惠哲於系爭9908號支票背書
    ，又系爭9909號、9908號支票於83年1月10日經第三人帳戶
    提示兌現等事實，已如前述。又被上訴人以票面金額150,00
    0元之系爭9909號支票借得146,250元，扣利息3,750元；以
    票面金額98,000元之系爭9908號支票借得96,000元，扣利息
    2,000元等情，為被上訴人所自陳（見本院96年12月12日筆
    錄），是被上訴人依契約約定，自有將借得現金交付上訴人
    之義務。
  2.次按當事人主張有利於己之事實者，就其事實有舉證之責任
    ，民事訴訟法第277條本文定有明文。本件被上訴人辯稱其
    已將借得之金錢交付上訴人乙節，為上訴人所否認，自應由
    被上訴人就此有利於己之事實，負舉證責任。經查：(1)被上
    訴人辯稱：上訴人交付系爭9909號、9908號支票給伊，伊與
    上訴人拿票向第三人借款，當時上訴人在外面等，伊借得現
    金回到車上後，就將錢交給上訴人，當時只有伊與上訴人在
    場云云（見本院96年10月12日筆錄），為上訴人所否認，並
    主張伊未與被上訴人一起去向他人借款等語，是被上訴人所
    辯，已難遽信。(2)系爭9908號支票係由訴外人即被上訴人前
    妻朱惠哲背書，且除非係朱惠哲拿去向他人調借現金，否則
    朱惠哲應該不會背書乙節，亦為被上訴人所自承（見本院96
    年11月9日筆錄），是系爭9908號支票既係由朱惠哲背書而
    持向他人借款，核與被上訴人前揭辯稱：伊與上訴人一起向
    他人借款，並將所借得款項交付上訴人等語相互歧異，被上
    訴人所辯，益堪置疑。(3)被上訴人雖聲請通知證人即被上訴
    人之哥哥乙○為證。然證人乙○到庭證稱：伊不清楚上訴人
    與被上訴人間拿票向第三人借錢之事，伊不清楚兩造間聯絡
    的情形等語（見本院96年12月12日筆錄），是自難以證人乙
    ○之證詞，據為有利被上訴人之認定。(4)至上訴人前因本件
    糾紛，向臺灣嘉義地方法院檢察署（下稱嘉義地檢署）對被
    上訴人提出詐欺告訴，經為不起訴處分確定乙節，固經本院
    調取嘉義地檢署96年度偵字第557號卷宗核閱無訛，然該刑
    事案件係經以已逾追訴權時效而為不起訴處分，自難逕以前
    揭不起訴處分書，資為有利被上訴人之認定。(5)上訴人主張
    因被上訴人遲未交付系爭9908號、9909號支票借得之款項，
    經催告後，被上訴人始交付系爭1568號支票予上訴人乙節，
    業據其提出系爭1568號支票為據。至被上訴人雖辯稱：系爭
    1568號支票係上訴人向伊借用云云。然系爭支票係被上訴人
    之客戶交予被上訴人以支付貨款，此為被上訴人所自承，且
    系爭1568號支票並未記載受款人，又被上訴人於系爭1568號
    支票背書後始交付上訴人等情，有系爭1568號支票可證，衡
    諸常理，如系爭1568號支票係上訴人向被上訴人借用，則被
    上訴人當無於系爭1568號支票背書，而自負票據背書人責任
    之必要，是被上訴人所辯，尚難採信。此外，被上訴人並未
    提出其他證據，以證明其已將借得之現金交付上訴人，是被
    上訴人所辯上情，自難遽採。從而，上訴人依契約約定，請
    求被上訴人給付前揭以系爭9909號支票借得146,250元、系
    爭9908號支票借得96,000元之款項，合計242,250元自屬有
    據，應予准許。
  3.至上訴人請求逾上開准許部分：
    本件上訴人自陳：伊之前曾另外拿票請被上訴人幫忙向第三
    人調借現金，該次亦先扣利息，本件系爭9909號、9908號支
    票實際借得金額為何，伊不清楚等語（見本院96年12月12日
    筆錄），且一般私人間借貸會先預扣利息，亦屬常見之情。
    再參酌上訴人於82年11月初交付系爭9908號、9909號支票予
    被上訴人，票載發票日均為83年1月10日，是以清償期間約3
    月計算，被上訴人所言票面金額150,000元之系爭9909號支
    票借得146,250元，扣利息3,750元；以票面金額98,000元之
    系爭9908號支票借得96,000元，扣利息2,000元等情，利率
    分別約為年息10﹪、8﹪（計算式：3,750÷150,000×12÷3
    ＝10﹪；2,000÷98,000×12÷3＝8﹪），核與一般民間借
    貸約定利率，尚屬相符。是被上訴人前揭辯稱扣除利息後實
    借得金額，應屬可採。此外，上訴人復未提出其他證據證明
    被上訴人借得金額為150,000元、98,000元，是上訴人請求
    被上訴人給付逾146,250元、96,000元部分，則屬無據。
六綜上所述，上訴人依契約關係，請求被上訴人給付242,250元
  ，自屬有據，應予准許。逾此部分之請求，則屬無據。原審就
  前開應准許部分，為上訴人敗訴之判決，尚有未洽，上訴人上
  訴意旨求予廢棄改判，為有理由，自應由本院予以廢棄改判如
  主文第2項所示；另就不應准許部分，原審為上訴人敗訴之判
  決，尚無違誤，上訴人上訴意旨指摘原審判決此部分不當，求
  予廢棄，為無理由，應予駁回。
七本件事證已臻明確，兩造其餘攻擊防禦方法，經核與本判決結
  果不生影響，爰不一一論敘，併此敘明。
八據上論結，本件上訴人之上訴為一部有理由，一部無理由，依
  民事訴訟法第436條之1第3項、第463條、第449條第1項、第45
  0條、第79條，判決如主文。
中    華    民    國    97    年    1    月     23    日
                    民事第二庭  審判長法  官  黃茂宏
                                      法  官  林中如
                                      法  官  蘇雅慧
正本係照原本作成。
不得上訴。
中    華    民    國    97    年    1    月     23    日
                                      書記官  劉昀匊


司法院資訊處製作；財團法人民間司法改革基金會備份。
